【裁判字號】    89,判,1692
【裁判日期】    890526
【裁判案由】    綜合所得稅
【裁判全文】
行  政  法  院  判  決                          八十九年度判字第一六九二號
    原      告  甲○○
    被      告  財政部臺北市國稅局
右當事人間因綜合所得稅事件，原告不服行政院中華民國八十七年十二月二十一日台
八十七訴字第六二八四一號再訴願決定書，提起行政訴訟，本院判決如左︰
    主  文
原告之訴駁回。
    事  實
緣原告於民國七十八年度提供資金與地主蘇德政等三人合建分屋，被告依營建資料，
核定其財產交易所得新台幣（下同）一○、九○七、一六三元，併課其當年度綜合所
得稅。原告不服，主張被告核定其財產交易所得係依據財政部訂頒之七十八年房屋財
產交易所得標準百分之四十計算，但核定所得所屬年度又依取得使用執照年度列入八
十二年度所得，實不合理云云，申經復查結果，未獲變更，提起訴願、再訴願，遞遭
決定駁回，遂提起行政訴訟，茲摘兩造訴辯意旨如次：
甲、原告起訴意旨及補充理由略謂：
一、本件合建經由地質鑽探，吳重賢建築師事務
所設計後，即於七十六年九月十六日依協議內容分屋，並以地主蘇德政等人為房屋原
始起造人，向台北市政府工務局申請建造執照，同年十月經核准發給建造執照在案。
按不動產合建分屋，不論以之為承攬、買賣或互易，既經約定以提供土地之地主為房
屋起造人，請領建造執照，依法即為原始建築所有人，自可取得所有權，準此，本件
地主等人於七十六年十月經核准為房屋起造人後，即可取得房屋所有權，原告與地主
等人即已完成合建分屋之交易。財政部七十三年五月二十八日台財稅第五三八七五號
函，就個人出售房屋其財產交易所得之計算及歸屬年度之認定，係謂：以個人興建房
屋於辦理建物總登記（所有權第一次登記）前出售部分：(一)財產交易所得歸屬年度，
以
房屋起造人變更日所屬年度為準。申言之，在所有權第一次登記前出售房屋，如房屋
起造人並未變更者，應以建築執照所屬年度為財產交易所得歸屬年度。本件合建分屋
，依合建協議書之約定，以地主蘇德政等人為房屋原始起造人申領建造執照興建房屋
，且經台北市政府工務局於七十六年十月發給建造執照，依上揭所述，自應以七十六
年度為本件財產交易所得歸屬年度核課所得稅，始為合法。
二、原告七十六年十月取
得之建造執照，因土地上承租戶拒不搬遷，地主蘇德政等人乃提起訴訟請求法院判命
承租戶搬離土地，以便興建房屋。因拖延多時，踰越建築執照所規定之開工期限，致
上揭建築執照依規定作廢。原告隨即以地主蘇德政等人為原始起造人按原分屋比率再
申請建造執照，經台北市政府工務局於七十八年五月核准發給七八建字第○三三三八
號建築執照，前後兩張建築執照內容就地主蘇德政等人間之合建分屋協議，仍按原來
之合建契約約定之內容辦理，並未依七十八年度之物價指數另行協議分屋。足見七十
八年度建造執照乃承續七十六年度建造執照而來，仍按七十六年度合建分屋協議所生
權益，履行原協議之約定，故其債權之發生應屬七十六年度而非七十八年度。
三、退
步言之，縱被告認本件七十六年度建造執照所列起造人與七十八年建築執照所列起造
人兩者並未完全相同，惟本件仍應將七十六年建造執照所列起造人即地主蘇德政等人
分屋部分歸列原告七十六年度財產交易所得，而將七十八年度建造執照所列地主蘇德
政等人以外之其他起造人名義部分歸列原告七十八年度財產交易所得，分別核課所得
稅，始符合租稅法律主義依法課稅之原則。
四、查被告以財政部八十一年一月三十一
日台財稅第七九○七一三九○七號函，及八十三年三月三日台財稅第八一三一五八四
一一四號函之解釋，溯及適用本件七十六年度及七十八年度財產交易所得歸屬年度，
顯然違反法律不得溯及既往之原則，其處分顯不合法。況上揭財政部八十三年三月三
日台財稅第八三一一五八四一一四號函，係核釋土地所有權人以持有一年以上之自用
住宅用地拆除改建房屋出售以他人名義為起造人者，其財產交易所得之課稅疑義，與
本件係個人提供資金與他人提供土地合建分屋，以所建房屋換取土地之情況不同，自
不
得援引上揭八十三年函釋適用於本件。至被告答辯引用八十七年九月三日台財稅第八
六一九○○一三四號函釋為本件課稅之依據，更屬無稽，苟得如此適用法律，人民應
負之納稅義務，豈非任由國稅機關以行政命令或函釋決定，其非可取，不待贅陳。
五、綜上所述，被告核定八十三年度所得稅之處分顯不合法，訴願、再訴願決定未為
糾正，亦屬違法，請均予撤銷。
乙、被告答辯意旨略謂：
一、本件原告出資與蘇德政等地主合建台北市○○○路○段
二二二號及二二二之一號房屋共計十九戶，於七十八年取得建造執照（七八建字第三
三八號）、八十二年四月二十六日取得使用執照（八十二使字第一四○號），八十二
年度完成建物總登記，原核定以(一)與地主交換部分為上開房屋二二二號一至七樓、二
二二號一至四樓房屋計十一戶及地下層，按完工（八十二）年度房屋評定現值，及
交換（七十八）年度財政部核定財產交易所得標準即百分之四十，核算財產交易所得
六、八四七、三九一元（計算式：〔（二二二號一樓）1,338,041+（二二二號二至七
樓）1,684,934×6+（二二二之一號一樓）1,505,945+（二二二之一號二至四樓）862
,380× 3+（地下層）1,577,748）〕×40%=6,847,391〕 。(二)七十八年度出售上開房
屋二二二號八至十二樓、二二二之一號六至七樓房屋計七戶，按完工（八十二）年度
房屋評定現值及出售（七十八）年度財政部核定財產交易所得標準百分之四十，核算
財
產交易所得四、○五九、七七二元〔計算式：〔（二二二號八至十二樓） 1,684,934
×5+（二二二之一號六至七樓）862,380× 2〕×40% =4,059,772 〕，共計一○、九
○七、一六三元，併課其八十二年度綜合所得稅，尚無不合。
二、原告主張其財產交
易所得核定依據不合理乙節，經查系爭所得係依據前揭財政部八十三年三月三日台財
稅第八三一一五八四一一四號函釋所規定核課，並無違誤，原告主張顯係誤解法令。
次查本件建地台北市政府工務局分別於七十六年及七十八年核發建造執照乙節，經查
七十六年核發之建造執照因逾期業已作廢，是本件核准建造之建造執照核發年度應屬
七十八年度，原告與地主交換部分所屬年度仍為七十八年度，原核定財產交易所得按
財
政部訂頒之七十八年房屋財產交易所得標準為百分之四十核定之並無不合。
三、另原
告稱其與地主蘇德政等合建房屋，係發生在七十六年度，取有七十六年十二月三日七
六
建字第一○○九號建造執照，因原地上承租戶拖延搬遷，原告無法在建照規定有效期
間內拆屋開工，致使建照逾期作廢，而再度於七十八年度取得與七十六年建照相同起
造人名義之建照，故原告與地主合建房屋，確實係發生在七十六年度而非七十八年度
乙節，查原告迄無法提示其與地主之合建分房契約，其主張已難採信；次查台北市政
府工務局七十六年度雖核發七六建字第一○○九號建造執照，惟因逾期業已作廢，並
重新於七十八年六月一日核發七八建字第○三三八號建造執照。是本件核准建造之建
造執照核發年度應屬七十八年度。被告以原告與地主交換部分所屬年度為七十八年度
，按財政部訂頒之七十八年房屋交易所得標準為百分之四十核定其財產交易所得，並
無不合，所訴核不足採。四、綜上所，被告原處分及所為復查、訴願、再訴願決定
並無違誤，請駁回原告之訴。
    理  由
一、按「財產或權利原為出價取得者，以交易時之成交價額，減除原始取得之成本，
及因取得、改良及移轉該項資產而支付之一切費用後之餘額為所得額。」、「個人出
售房屋，如能提出交易時之成交價額及成本費用之證明文件者，其財產交易所得之計
算，依本法第十四條第一項第七類規定核實認定，其未申報或未能提出證明文件者，
稽徵機關得依財政部核定標準核定之。」分別為所得稅法第十四條第一項第七類及所
得稅法施行細則第十七條之二所明定。又「個人提供資金與他人提供土地合建房屋，
其以所建房屋換取土地，應依法計算交易所得課徵綜合所得稅。」、「二、個人出資
興建房屋，於辦理建物總登記（所有權第一次登記）前出售（含興建前預售及興建中
預售），出售後實際上仍由該興建房屋之個人繼續將房屋建造完工，而有左列情形之
一者，如經查明實際為全屋之買賣行為，應就查得事實，將財產交易所得歸併該出資
建屋者之綜合所得總額，課徵綜合所得稅：（一）．．．（三）自始以本人或以他人
名義登記為起造人，但於辦理建物總登記前，復又變更登記起造人名義或增加起造人
名義等之案件。上述情形，其所得歸屬年度及所得計算為：（一）財產交易所得歸屬
年度之認定，以建物總登記日所屬年度為準。（二）財產交易所得之計算，除能提供
交易時實際成交價格及建造成本，經查明屬實者，得以其差額為財產交易所得外；其
未能提出者，以完工年度房屋評定價格按出售年度本部核定財產交易所得標準核計之
。
三、．．．四、另有關個人提供資金與他人提供土地合建分屋，建主以所建房屋換取
土地，應依法計算建主之財產交易所得，課徵綜合所得稅，其所得歸屬年度及所得計
算依本函說明二、核釋原則辦理．．．。」為財政部八十年一月三十一日台財稅第七
九○七一三九○七號函及八十七年九月三日台財稅第八六一九○○一三四號函釋示有
案。
二、查原告出資與地主蘇德政等於坐落台北市○○區○○段第二七五地號興建房屋，
即門牌台北市○○○路○段二二二號及二二二之一號房屋共十九戶，以地主蘇德政等
十
人為起造人，於七十六年十月六日領有台北市政府工務局七六建字第一○○九號建造
執照。嗣因無法依建築法第五十四條規定開工，該建造執照遂於七十七年七月六日作
廢。嗣原告仍與蘇德政等人合建，於七十八年五月五日重新領得台北市政府工務局七
八建字第○三三八號建造執照。房屋建築完成後，於八十二年四月二十六日領得台北
市政府工務局八二使字一四○號使用執照，而系爭房屋第一次登記原因發生日期及登
記日期分別為八十二年四月二十六日、八十二年八月六日等情，為兩造所不爭執，並
有各該建造執照、使用執照影本及台北市松山地政事務所八十五年十月八日北市
松地三字第一七七五四號函影本載甚明附原處分卷可稽，自堪信為實在。
三、第查全部案卷，原告迄未能提供房屋交易時實際成交價格及建造成本等以供被告
查核，則被告以(一)與地主交換部分為上開房屋二二二號一至七樓、二二二之一號一至
四
樓房屋計十一戶及地下層，按完工（八十二）年度房屋評定現值，及交換（七十八）
年度財政部核定財產交易所得標準即百分之四十，核算財產交易所得六、八四七、三
九一元（計算式：〔（二二二號一樓）1,338,041+（二二二號二至七樓） 1,684,934
×6+（二二二之一號一樓）1,505,945+（二二二之一號二至四樓） 862,380×3+（地
下層）1,577,748）〕×40%=6,847,391〕。(二)七十八年度出售上開房屋二二二號八至
十二樓、二二二之一號六至七樓共七戶，按完工（八十二）年度房屋評定現值及出售
（
七十八）年度財政部核定財產交易所得標準百分之四十，核算財產交易所得四、○五
九、七七二元〔計算式：〔（二二二號八至十二樓）1,684,934 ×5+（二二二之一號
六至七樓）862,380×2〕×40% =4,059,772〕，共計一○、九○七、一六三元，併課
其八十二年度綜合所得稅，稽諸首揭法條及函釋規定，尚無不合。
四、原告另主張以
其地主合建房屋確實發生於七十六年度而非七十八年度乙節，原告迄未能提出證據（
如合建契約）以實其說，況台北市政府工務局於七十六年度所核發之建造執照，已逾
期作廢，原告等並於七十八年度再行請領建造執照，有如上述，是被告以原告與地主
交換部分為七十八年度，並按財政部訂頒之七十八年房屋財產交易所得標準為百分之
四十核定其財產交易所得，亦無不合。至原告引最高法院六十二年台上字第二○八號
判決主張渠於七十六年十月經核准為房屋起造人後，即可取得房屋所有權云云。微論
上開判決並非判例，對其他案件並無拘束力，況原告等原於七十六年請領得之台北
市政府工務局建造執照已因逾期作廢，是原告引用上開最高法院判決，亦無從為對之
有利之認定。
五、原告另以本件為七十六年及七十八年度財產交易所得，被告引財政部前揭八十一
年及八十三年函釋課稅，違反法律不溯及既往之原則乙節。按本件被告係依行為時所
得稅法第十四條第一項第七類規定，課徵被告財產交易所得稅，而該法公布實施後，
原告依法有納稅之義務，原不待財政部前開八十一年及八十三年函之發布而生效。至
上述財政部函係就所得稅已為之規定，闡明其內涵，以利各稅捐稽徵機關等適用，並
非就法律未規定事項依職權為補充之規定，自應於法規生效之日起有其適用，是被告
於復查決定書引用財政部八十一年、八十三年函釋，自無違反「法律不溯既往」原則
之問題。又財政部八十三年三月三日台財稅第八三一五八四一一四號函雖係為核釋土
地所有權人以持有一年以上之自用住宅用地拆除改建房屋出售而以他人名義為起造人
者
，其財產交易所得之課稅疑義而為，但該函說明二已明示「個人出資建屋出售，而以
他人名義為起造人者，應將財產交易所得歸併出資建屋者之綜合所得總額課徵綜合所
得稅，其所得歸屬年度之認定，以建物總登記日所屬年度為準；至財產交易所得之計
算，除能提供交易時實際成交價格及建造成本，經查明屬實者，得以其差額為財產交
易所得外，其未能提出者，以完工年度房屋評定價格按出售年度本部核定財產交易所
得標準核計之。」難謂與本件情形有殊，原告認該函所釋示與本案情況不同，不得援
引適用，尚有誤會。至財政部八十七年九月三日台財稅第八六一九○○一三四號函係
釋示財產交易所得歸屬年度之認定，以建物總登記日所屬年度為準，係財政部依據所
得
稅法就規定全屋買賣財產交易所得課徵綜合所得稅，規定其課稅歸屬年度，為本於其
財稅主管機關職權而訂定，原告認為該函「更屬無稽」，亦非可取。
六、綜上論，被告核定原告財產交易所得，依據財政部訂頒之七十八年房屋財產交
易所得標準百分之四十計算，合計一○、九○七、一六三元，以課徵綜合所得稅，依
法並無不合，原告起訴猶執前詞爭執，請求將被告復查決定及訴願、再訴願決定均予
撤銷，核無理由，應予駁回。
據上論結，本件原告之訴為無理由，爰依行政訴訟法第二十六條後段，判決如主文。
中    華    民    國     八十九      年      五      月     二十六      日
                    行 政 法 院 第 四 庭
                                審 判 長 評  事      吳  錦  龍
                                         評  事      沈  水  元
                                         評  事      吳  明  鴻
                                         評  事      尤  三  謀
                                         評  事      陳  光  秀
右  正  本  證  明  與  原  本  無  異
                                         法院書記官  阮  桂  芬
中    華    民    國     八十九      年      五      月     二十九      日


司法院資訊處製作；財團法人民間司法改革基金會備份。
